---
title: "Resolução da Lista de Exercícios 2"
author: "Prof. Washington Santos da Silva"
output: html_notebook
---

<style type="text/css">
  body{
  font-size: 13pt;
  text-align: justify
      }
</style>

```{r setup}
library(here)
library(tidyverse)
library(FactoMineR)
library(factoextra)
```


## Questão 1

### 1.1 

```{r}
path_happy <- here::here("data_raw", "world-happiness-report-2021.csv")
HAPPY <- read.csv(path_happy, check.names = FALSE)
```

verificando os dados importados:

```{r}
dplyr::glimpse(HAPPY)
```


### 1.2 

```{r}
happy <- HAPPY[ ,8:12]
names(happy)
```


### 1.3 

```{r}
rownames(happy) <- HAPPY[ ,1]
```

verificando os dados:

```{r}
head(happy)
```



## Questão 2

### 2.1 

```{r}
happy_pca <- FactoMineR::PCA(happy, ncp = 5, graph = FALSE)
```

### 2.2 

```{r}
summary(happy_pca)
```


### 2.3

```{r}
factoextra::fviz_screeplot(
  happy_pca,
  choice = "variance",
  addlabels = TRUE,
  ylim = c(0, 100)
)
```


## Questão 3

### 3.1 

```{r}
factoextra::fviz_pca_var(happy_pca, col.var = "red", repel = TRUE)
```



## Questão 4

### 4.1 

Em um R Notebook, é possível visualizar adequadamente o gráfico clicando 
no botão acima da figura que a expande.

```{r}
factoextra::fviz_pca_ind(happy_pca,
                         col.ind = "cos2",
                         repel = TRUE,
                         label = "ind") 
```


### 4.2 

- Bolívia
- Paraguai
- Líbia
- El Salvador
- Chipre

Note que esses países estão próximos da origem dos eixos e seus nomes 
possuem uma tom bastante escuro, conforme a escala do `cos2` exibida.



## Questão 5

### 5.1 

Da mesma forma, é importante destacar que em um R Notebook, é possível visualizar adequadamente o biplot clicando no botão acima da figura que a expande.

```{r}
factoextra::fviz_pca_biplot(
  happy_pca,
  label = "all",
  col.var = "red",
  col.ind = "blue",
  repel = TRUE
)
```



## Questão 6

Os vetores de cargas dos dois primeiros componentes principais são:

PC1 = 0.825(`Social`) + 0.862(`Health`) + 0.764(`Freedom`) - 0.007(`Generosity`) - 0.584(`Corruption`) 
      
PC2 = -0.295(`Social`) - 0.269(`Health`) + 0.285(`Freedom`) + 0.884(`Generosity`) -   0.451(`Corruption`)
      

Embora seja a interpretação espacial com respeito às direções das variáveis 
que seja mais importante, é muitas vezes possível, como neste caso, interpretar
as próprias direções dos componentes (ou seja, as dimensões, também chamadas 
de eixos principais). 

O primeiro componente é claramente uma escala de negativa para positiva em 
termos das quatro variáveis à exceção de `Generosity`, enquanto `Generosity` 
é o principal motor da segunda dimensão, opondo-se principalmente a 
`Corruption`.

Por exemplo, olhando para o posições do Reino Unido, Malta, Alemanha e 
França no biplot, eles estão todos na mesma posição no primeiro componente, 
mas dispersos verticalmente em relação ao segundo. Assim, eles 
têm a mesma posição em seu “tamanho” geral na primeira dimensão, mas a composição
de suas classificações, sua “forma”, é diferente entre os quatro países. 

O Reino Unido tende a ser superior à média em `Generosity` e abaixo da média 
em `Corruption`, e também inferior em `Life` e `Social`, mas ainda assim mais 
alto do que a média. Por outro lado, a França é superior nas três 
variáveis que apontam para baixo (`Health`, `Life` and `Corruption`) e inferior 
do que a média em `Generosity`.

















