---
title: "R Notebook"
output: html_notebook
---


# Regressão Linear Múltipla em R

## Aplicação: Modelos de Precificação e Regressão Hedônicos

Modelos de precificação hedônica tratam um bem comercializado, geralmente uma 
casa, como uma soma de bens individuais (características ou atributos) que não 
podem ser vendidos separadamente no mercado. O principal objetivo de um 
modelo de precificação hedônico é estimar a contribuição de tais 
características ou atributos para o preço da casa. É por isso que eles se 
tornaram uma estratégia central para estimar os preços implícitos de bens não comercializáveis.

A regressão hedônica é um método de preferência revelada para 
estimar o valor monetário das características de um bem. Decompõe o bem ou 
item pesquisado em suas características e obtém estimativas da contribuição 
de valor monetário de cada característica. Os modelos de regressão hedônica são 
mais comumente estimados por meio de análise de regressão, onde o preço geral 
do bem é tratado como a variável dependente e as características do bem se 
tornam as variáveis preditoras. 

Os modelos hedônicos são comumente usados na avaliação imobiliária, pois as 
casas têm uma variedade de características facilmente mensuráveis (como o 
número de quartos, tamanho total ou distância de certas comodidades) que as 
tornam mais passíveis de modelos de regressão hedônica do que a maioria dos 
outros bens.

Neste tipo de aplicação, estamos geralmente mais interessados na acurácia 
preditiva do modelo, ou seja, desejamos um modelo capaz de prever com boa 
acurária o valor de um imóvel, dadas suas caracaterísticas e não 
temos interesse relevante nas estimativas pontuais dos parâmetros do 
modelo de regressão.


## 1. Pacotes Necessários

```{r, warning=FALSE, message=FALSE}
library(MASS)
library(tidymodels)
library(ggplot2)
```


## Dados

```{r}
data(Boston)
dplyr::glimpse(Boston)
```



## 1. Preparação dos Dados

Dividindo os dados em datos para treinamento e teste do modelo:

```{r}
# fixando a semente para reproducibilidade
set.seed(4595)

# dividindo os dados: 75% para treinamento, 25%. para teste
boston_split <- initial_split(Boston, strata = "medv", prop = 0.75)

# dados para treinamento
boston_treino <- training(boston_split)

# dados para teste
boston_teste  <- testing(boston_split)
```

Visualizando os dados para treinamento:

```{r}
dplyr::glimpse(boston_treino)
```

dados para teste:

```{r}
dplyr::glimpse(boston_teste)
```


### Feature Engineering (Preparação dos Dados)

Criamos uma pipeline de engenharia de características chamada 
`boston_recipe`, contendo as seguintes transformações:

- remove a assimetria dos preditores numéricos

- normalize todos os preditores numéricos

Esta receita será aplicada automaticamente em uma etapa posterior usando as funções `workflow()` e `last_fit()`.


```{r}
boston_recipe <- recipe(medv ~ ., data = boston_treino) %>% 
                 step_YeoJohnson(all_numeric()) %>% 
                 step_normalize(all_numeric()) 
```


## Especificando o Modelo

O pacote `parsnip` é o pacote da família `tidymodels` que permite a 
especificação de diferentes modelos.

- O tipo de modelo (*type*) diferencia modelos como regressão 
logística, redes neurais,árvores de decisão, e assim por diante.

- O modo do modelo (*mode*) inclui opções comuns como regressão e classificação;
alguns tipos de modelo suportam qualquer um deles, enquanto outros têm apenas 
um modo.

- O "motor" do modelo (*model engine*) é a ferramenta computacional que será 
usada para ajustar o modelo. 

```{r}
reg_lm <-
  # type
  linear_reg() %>%
  # engine
  set_engine("lm") %>%
  # mode
  set_mode("regression")
```


## Criando um Workflow

O pacote de `workflow` foi projetado para combinar modelos e receitas em um 
único objeto. 

Para criar um workflow, começamos com `workflow()` para criar um workflow vazio 
e, em seguida, adicionamos o modelo e a receita com `add_model()` e 
`add_recipe()`:

```{r}
reglinear_wf <- workflow() %>% 
                add_model(reg_lm) %>% 
                add_recipe(boston_recipe)
```


## Executando o Wokflow

A função `last_fit()` pegará um objeto workflow e aplicará a receita e o 
modelo a um objeto contendo dados divididos (treino/teste) especificado.

No código abaixo, passamos o objeto `reglinear_wf` e o objeto 
`boston_split` para a funcão `last_fit()`.

A função `last_fit()`: 

- treinará as etapas de engenharia de características nos dados de treinamento;

- ajustará o modelo aos dados de treinamento; 

- aplicará as etapas de engenharia de características aos dados de teste, e;

- calculará as previsões para os dados de teste, 

Tudo em uma única etapa!

```{r}
reglinear_fit <- reglinear_wf %>% 
                 last_fit(split = boston_split)
```



Criar um workflow e usar a função `last_fit()` é uma ótima opção para 
automatizar um pipeline de aprendizado estatística (de máquina).


## Avaliando o Modelo Treinado

Para obter as métricas (de acurácia preditiva) e previsões de desempenho 
do modelo treinado nos dados para teste, usamos as funções `collect_metrics()` 
e `collect_predictions()` em nosso objeto `reglinear_fit`.

Obtendo as métricas de previsão (de acurácia preditiva)

```{r}
reglinear_fit %>% collect_metrics()
```

Podemos obter a data frame contendo as previsões para os dados de teste 
com os seguintes comandos:

```{r}
resultado_teste <- reglinear_fit %>% collect_predictions()
resultado_teste
```



## Importância das Variáveis



