---
title: "Tutorial: Modelos de RegressãO Linear"
output: html_notebook
---

<style type="text/css">
  body{
  font-size: 12pt;
  text-align: justify
      }
</style>


# Regressão Linear Simples em R 


## Aplicação: Razão Ótima de Hedge - Brooks (2019).

Embora existam muitas técnicas disponíveis para reduzir e gerenciar riscos, 
a mais simples e talvez a mais utilizada é o hedge com contratos futuros. 

Um hedge é obtido assumindo posições opostas nos mercados à vista (spot) e de 
futuros, simultaneamente, de modo que uma perda sofrida por um movimento adverso 
de preço em um mercado pode ser eliminada (ou reduzida) em algum grau por um 
movimento favorável de preço no outro. 

A relação entre o número de unidades do ativo futuro que são compradas em 
relação ao número de unidades do ativo à vista é conhecida como 
**razão de hedge**. 

Como o risco neste contexto é geralmente medido como a volatilidade dos 
retornos da carteira, uma estratégia intuitivamente plausível pode ser 
escolher a razão íde hedge que minimiza a variação dos retornos de 
uma carteira contendo a posição à vista e futura; isso é conhecido como a 
razão ótima de hedge.

Seja $\Delta S$ a variação no preço à vista, $S$, durante a vida do hedge. 
$\Delta F$ a variação no preço futuro, $F$, durante a vida do hedge. $\sigma_S$ 
o desvio-padrão de $\Delta S$, $\sigma_F$ o desvio-padrão de $\Delta F$ e 
$\rho$ o coeficiente de correlação entre $\Delta S$ e $\Delta F$ e $h$ a 
razão de hedge.

Para um hedge curto (ou seja, posição longa no ativo e curta em contratos 
futuros) a variaçaõ no valor da posição do "hedger" durante a vida do 
hedge será dada por $(\Delta S - h \Delta F)$, enquanto para um hedge longo, 
a expressão é $(h \Delta F - \Delta S)$. Assim, as variâncias das duas 
carteiras hedgeadas são as mesmas e podem ser obtidas por:

$$
\begin{align*}
V(\Delta S - h \Delta F) &= V(\Delta S) + V(h \Delta F) - 2Cov(\Delta S, h \Delta F), \\
                         &= V(\Delta S) + h^2V(\Delta F)) - 2hCov(\Delta S, \Delta F), \\
                         &= \sigma_{S}^2 + h^2\sigma_{F}^2 - 2h\rho\sigma_S \sigma_F
\end{align*}
$$
Minimizando $V(\Delta S - h \Delta F)$ em relação à h, obtemos:

$$
h^{\ast} = \frac{Cov(R_s, R_F)}{V(R_F)} = \rho \frac{\sigma_{S}}{\sigma_{Fs}}
$$

Que equivale à correlação entre $R_S$ e $R_F$ e, no caso do modelo de 
regressão linear simples, equivale à $\beta_1$. De acordo com esta derivação, a 
razão ótima de hedge é invariante no tempo e pode ser calculada usando dados 
históricos dos retornos. Isto é, esta derivação da razão ótima de hedge indica 
que podemos estimar $h^{\ast}$ pela estimação de $\beta_1$ do seguinte 
modelo de regressão linear simples:

$$
\hat{r}_{spot} = \hat{\beta}_0 + \hat{\beta}_1 r_{futuro} 
$$

Neste caso de Brooks (2019), um investidor deseja proteger uma posição longa 
no índice S&P500 (ou suas ações constituintes) usando uma posição curta em 
contratos futuros. O investidor está interessado na razão ótima de hedge, 
ou seja, o número de unidades do ativo futuro a serem vendidas por unidade 
dos ativos à vista mantidos.

Neste tipo de aplicação, estamos geralmente mais interessados na qualidade 
do ajuste do modelo aos dados, isto é, em sua capacidade explicativa 
da variável resposta $y$ e nas estimativas de determinados parâmetros que 
tem um significado específico determinado pela teoria subjacente, no caso, 
estamos interessados na estimativa da razão ótima de hedge por $\hat{\beta}_1$.


## 1. Pacotes Necessários

```{r setub}
knitr::opts_chunk$set(digits = 4)
```


```{r, warning=FALSE, message=FALSE}
library(readxl)    # readr::read_excel()
library(dplyr) 
library(janitor)   # clean_names()
library(PerformanceAnalytics)
library(skimr)
library(psych)     # describe()
library(lmtest)    # diversos testes para modelos de regressao   
library(car)       # diversos testes e recursos para modelos de regressao
library(stargazer) # stargazer(): tabelas automatizadas para modelos
```


## 2. Importando o arquivo de dados

Vamos utilizar a função `read_excel()` do pacote `readxl` para importar o 
arquivo `SandPhedge.xls` disponibilizado por Brooks (2019). 

Este arquivo contém os níveis de preço mensais para o índice índice S\&P(500), 
à vista, e para o índice S\&P(500) futuro.

```{r}
# Definindo o endereco do arquivo
path_xls <- here("data_raw", "SandPhedge.xls")

hedge <- readxl::read_xls(path_xls)

# visualizando a estrutura dos dados
glimpse(hedge)
```


## 3. Preparando os dados

A função `clean_names()` do pacote `janitor` é muito útil para definir de 
forma automatizada nomes adequados para as variáveis:

```{r}
hedge <- hedge %>% clean_names()
glimpse(hedge)
```

Executaremos nossa análise com base nos retornos do índice S&P500 em vez dos 
níveis de preços. Assm o próximo passo é transformar as séries de preços 
`spot` e `future` em retornos percentuais. Vamos usar retornos compostos 
continuamente, ou seja, retornos logarítmicos, em vez de retornos simples como 
é comum em pesquisas acadêmicas: 

$$
r_t = \ln(1 + R_t) = \ln\Bigl(\frac{P_t}{P_{t-1}}\Bigr) = 100\times(\ln(P_t) - \ln(P_{t-1}))
$$

O códig a seguir, além de calcular os retornos:

```{r}
# calculando os retornos
hedge <- hedge %>%
  dplyr::transmute(
    rspot = c(NA, 100*diff(log(spot))),
    rfutures = c(NA, 100*diff(log(futures))),
  )

dplyr::glimpse(hedge)
```


E a função `na.omit()` elimina os dados faltantes:

```{r}
# eliminando os dados faltantes (linhas)
hedge_clean <- na.omit(hedge)

# visao geral do objeto
dplyr::glimpse(hedge_clean)
```



## 4. Análise Exploratória dos Dados


### 4.1  Estatísticas Descritivas

```{r}
psych::describe(hedge_final)
```

Analisando as estatística descritivas, as estimativas do coeficiente de 
assimetria amostral indicam assimetria negativa (à esquerda) na distribuição 
dos retornos de ambas as séries. A assimetria negativa pode ser observada 
ainda pelo fato do retorno mediano de ambas séries serem aproximadamente 
o dobro do retorno médio. A assimetria observada é uma evidência para a 
presença de observações influentes ou outliers, regularidade empírica 
amplamente documentada para séries de retornos financeiros.


### 4.2 Gráficos Exploratórios


```{r}
hedge_final %>% dplyr::select(rspot, rfutures) %>% chart.Correlation()
```

É possível observar a assimetria negativa nas duas séries de retornos 
pelo histograma das distribuições das duas séries. Além disso, o gráfico de
dispersão indica uma forte relação linear entre as duas séries, o que 
é esperado pelo fato de serem retornos nos mercados à vista e de futuros para 
o índice S&P (500).

A análise exploratório dos dados sugere que o modelo de regressão linear 
pode ser adequado para a estimação da razão ótima de hedge ($\beta_1$), 
entretanto, possíveis outliers podem implicar em não normalidade dos 
resíduos, o que pode tornar necessária a aplicação de estratégias 
adequadas para a realização de alguns procedimentos de inferência como 


## 5. Estimação do Modelo de Regressão Linear Simples

Estimação dos parâmetros do modelo com a função `lm()`. Como estamos 
interessados na estimação da razão ótima de hedge, utilizamos os retornos 
como variáveis $y$ e $x$ no modelo de regressão linear simples:

```{r}
reg_retornos <- lm(rspot ~ rfutures, data = hedge_final)
summary(reg_retornos)
names(reg_retornos)
```


## 6. Diagnóstico do Modelo


### 6.1 Verificando a adequação do modelo linear e de endogeneidade por omissão de variáveis

Podemos Verificar a adequação do modelo linear pelo teste RESET:

```{r}
## Teste RESET
lmtest::resettest(reg_retornos, type = "regressor")
```

Como o valor-p = 0.1004, os dados da amostra fornecem evidência de que o modelo 
linear é adequado para modelar a relação entre os retornos, nos mercado à vista 
e futuro, do índice S&P (500). 

Conclusão alternativa, os dados da amostra fornecem evidência para não 
rejeitar-se a hipótese nula de que o modelo linear é adequado.

Além disso, o valor-p = 0.1004 do teste RESET, fornece evidências de que não 
há forte evidência de endogeneidade por omissão de variáveis.

Observando o gráfico dos resíduos contra os valores ajustados, vê-se que os 
resíduos flutuam de forma relativamente satisfatória em torno de zero, o que 
também fornece evidências da adequação do modelo linear. 

Além disso, não há evidências de um padrão sistemático consistente que não 
tenha sido capturado pelo modelo:

```{r}
plot(reg_retornos, 1)
```


### 6.2 Verificando a normalidade aproximada dos resíduos.

Pela versão robusta do teste de Jarque-Bera:

```{r}
DescTools::JarqueBeraTest(reg_retornos$residuals, robust = TRUE)
```

Como valor-p do teste de Jarque-Bera é muito pequeno, os dados fornecem 
evidência para rejeitarmos a hipótese nula de que os resíduos tem
distribuição aproximadamente normal.

Pelo gráfico quantil-quantil dos resíduos, verifica-se que os resíduos do 
modelo possuem caudas pesasdas, isto é, há mais outliers do que espera-se 
em uma distribuição normal, o que constitui uma característica empírica 
amplamente observada em retornos de ações.
 
```{r}
plot(reg_retornos, 2)
```

Pelo gráfico quantil-quantil dos resíduos studentizados, observamos alguns 
resíduos fora dos limites de confiança, o que novamente fornece forte 
evidência de que os resíduos não seguem uma distribuição aproximadamente 
normal.

```{r}
car::qqPlot(reg_retornos, envelope = 0.95)
```


#### 6.2.1 Estratégias para a não-normalidade dos resíduos

A hipótese de que os resíduos tenham uma distribuição aproximadamente normal 
desempenha apenas um papel menor na análise de regressão linear. Ela é 
necessária principalmente para inferência em amostras pequenas e, nestes casos, 
a técnica bootstrap pode ser usada para inferência. 

O bootstrap fornece um método alternativo computacionalmente intensivo usado 
principalmente para calcular erros padrão, intervalos de confiança e testes 
quando as hipóteses necessárias para os métodos padrão são questionáveis, ou 
quando os métodos padrão não estão prontamente disponíveis.


```{r}
betahat.boot <- car::Boot(reg_retornos, R = 199) 
summary(betahat.boot)  
confint(betahat.boot)
```


Para casos mais relevantes de não normalidade dos resíduos, outra estratégia 
possível é a utilização de métodos não-paramétricos ou regressão robusta.

A função `rlm()` do pacote `MASS` estima um modelo linear por regressão 
robusta usando um estimador M.

```{r}
library(MASS)

reg_rob <- rlm(rspot ~ rfutures, data = hedge_final)
summary(reg_rob)
```


### 6.3 Verificando a homogeneidade da variância do resíduo:

Podemos verificar a homocedasticidade (ou homogeneidade) da variância dos 
resíduos pelo Teste de Breusch-Pagan. 

```{r}
lmtest::bptest(reg_retornos)
```

Visto que o valor-p do teste foi 0.7913, os dados fornecem evidências para 
não rejeitar-se a hipótese nula de que a variância dos resíduos é homogênea 
ou homocedástica.


#### 6.3.1 Estratégia para Heterocedasticidade: Erros-Padrão Robustos

Caso a variância dos resíduos apresente heterocedasticidade (variância não 
homogênea), a estimativa da matriz de variância-covariância é viesada, pois 
a estimativa de $\hat{\sigma}^2$ é viesada. 

Isso significa que os procedimentos de inferência padrão, como testes t ou 
testes F e intervalos de confiança não são confiáveis. A estratégia, 
amplamente utilizada em econometria, é a estimativa de erros-padrão 
robustos à heterocedasticidade.

Há diversas correções propostas para a estimativa da matriz de 
variância-covariância quando é identificada a presença de heterocedasticidade. 
Estas metodologias foram implementadas comas funções `coeftest()` e `vcovHC()` 
do pacote `sandwich`.

O método escolhido é definido pelo argumento `type` da função `vcovHC()`, 
o padrão é a utilização do método `HC3` proposto por 
MacKinnon & White (1985).


```{r}
library(sandwich)

## Aplicando a correção 
coeftest(reg_retornos, vcov = vcovHC(model, type = "HC3"))
```


### 6.4 Verificando obsservacoes influentes e outliers

A função interna `influence.measures()` calcula diversas medidas para a 
identificação de observações influentes. As observações avaliadas como 
influentes em relação a qualquer uma dessas medidas são marcados com um 
asterisco.:

```{r}
obs_influentes <- influence.measures(reg_retornos)
summary(obs_influentes)
```

```{r}
plot(reg_retornos, 4)
```


### 6.5 Outros Procedimentos de Inferência Estatística

Como estamos interessados em obter uma estimativa da 
razão ótima de hedge, é relevante testarmos se $H_0: \beta_1 = 1$.

```{r}
car::linearHypothesis(reg_retornos, c("rfutures = 1"))
```

Considerando que o valor-p do teste F é 0.0002246, os dados fornecem 
evidências para rejeitarmos a hipótese nula de que $\beta_1 = 1$.

Caso fosse detectada a heterocedasticidade dos resíduos que, como vimos, 
torna os testes F não confiáveis, poderíamos utilizar um método 
que fornece erros-padrão robustos do pacote sandwich para a realização 
do teste F.

```{r}
car::linearHypothesis(reg_retornos, c("rfutures = 1"), 
                      vcov = hccm(reg_retornos, type = "hc3"))
```



## 7. Comunicação dos Resultados

stargazer é um pacote R que cria código LATEX, código HTML e texto ASCII para 
tabelas de regressão bem formatadas, com vários modelos lado a lado, bem como 
para tabelas de estatísticas resumidas, quadros de dados, vetores e matrizes.

Considerando que desejamos reportar os resultados da estimação da razão 
ótima de hedge pelo modelo de regressão linear podemos produzir a 
a seguinte tabela com o pacote stargazer:



```{r, results = 'asis'}
stargazer(reg_retornos, type = "html", report = ('vcsp'), ci = TRUE, out = "html")
```











