---
title: "PCA via Decomposição SVD"
output: html_notebook
---

## PCA via Decomposição SVD 

Para ilustar a aplicação da decomposição SVD para os cálculos da análise de componentes principais, vamos transformar a data frame `USArrests` em uma 
matriz, após padronizar cada coluna para ter média zero e variância um.

```{r chunk17}
X <- data.matrix(scale(USArrests))
pcob <- prcomp(X)
summary(pcob)
```

Vemos que o primeiro componente principal explica $62\%$ da variabilidade 
dos dados.

Vimos nos slides que resolver o problema de otimização para auma 
matriz de dados centrada $\bf X$ é equivalente a computar os primeiros $M$ 
componentes principais dos dados.  

A Decomposição em Valor Singular (SVD) é um algoritmo geral para 
resolver a Eq. 2:

```{r chunk18}
sX <- svd(X)
names(sX)
round(sX$v, 3)
```

A função `svd()` retorna os três componentes da decomposição: `u`, `d`, e `v`. 

A matriz `v` é equivalente à matriz de cargas dos componentes principais 
(à exececão de uma inversão de sinal sem importância).

```{r chunk19}
pcob$rotation
```

A matriz `u` é equivalente à matriz de scores *padronizados*, e os desvios 
padrão estão no vetor `d`.

Podemos recuperar os vetores de scores usando a saída de `svd()`. Eles são idênticos aos vetores de scores gerados pela função `prcomp()`.

```{r chunk20}
t(sX$d * t(sX$u))
pcob$x
```