---
title: "Análise Multivariada"
subtitle: "Análise de Componentes Principais"
author: "Prof. Washington Santos da Silva"
institute: "IFMG - Campus Formiga"
date: today
date-format: long
lang: "pt"
format: 
  revealjs:
    slide-number: true
    progress: true
    incremental: true
    transition: slide
    code-link: true
    self-contained: true
    preview-links: false
    chalkboard: false
    overview: true
    logo: img/logo.jpeg
    css: logo.css
editor: source
crossref:
  fig-title: '**Fig.**'
  fig-labels: arabic
  title-delim: "**.**"
execute: 
  echo: true
bibliography: referencias.bib
csl: associacao-brasileira-de-normas-tecnicas.csl
---


## Summário: Aula em 13/11 



## Package: `FactoMineR` - Gráficos {.scrollable}

- A função `plot.PCA` produz dois gráficos: 

    - o mapa de fatores das variáveis (colunas).
    - o mapa de fatores das indivíduos (observações), e; 
   
    
- Mapa de fatores das variáveis:

    - O mapa de fatores das variáveis apresenta uma visão da projeção das variáveis observadas  no plano abrangendo os dois primeiros componentes principais. 

    - Isso nos mostra a relação estrutural entre as variáveis e os componentes, e nos ajuda a nomear os componentes. 

    - A projeção de um vetor das variável no eixo do componente nos permite ver diretamente a correlação entre a variável e o componente.
    
    - A ideia desse gráfico é mostrar com qual direção (componete) as variáveis sào correlacionadas. O eixo que representa Dim 1 e Dim 2 contém o coeficiente de correlação de Pearson ($-1 \leq r \leq +1$).


## `factoextra`: Mapa de fatores das variáveis

```{r}
fviz_pca_var(fmine_output, col.var = "orange")
```



## `FactoMineR`: Mapa de fatores das variáveis {.scrollable}

- O mapa de fatores dos indivíduos exibe os indivíduos projetados sobre os 
scores (z) dos componentes principais:

```{r}
plot.PCA(fmine_output, axes = c(1, 2), choix = "ind")
```


## `factoextra`: Mapa de fatores das variáveis e indivíduos

```{r}
#| output-location: slide

fviz_pca_biplot(fmine_output, 
                label = "all", 
                col.var = "orange",
                col.ind = "blue",,
                repel = TRUE)
```


## Links
    
- Usando o pacote [`FactoMineR`](http://factominer.free.fr){target="_blank"} 
    
- Usando o pacote [`factoextra`](https://rpkgs.datanovia.com/factoextra/index.html){target="_blank"}
















    

