---
title: "Análise Multivariada"
subtitle: "Análise de Componentes Principais"
author: "Prof. Washington Santos da Silva"
institute: "IFMG - Campus Formiga"
date: today
date-format: long
lang: "pt"
format: 
  revealjs:
    slide-number: true
    progress: true
    incremental: true
    transition: slide
    code-link: true
    self-contained: true
    preview-links: false
    chalkboard: false
    overview: true
    logo: img/logo.jpeg
    css: logo.css
editor: source
crossref:
  fig-title: '**Fig.**'
  fig-labels: arabic
  title-delim: "**.**"
execute: 
  echo: true
bibliography: referencias.bib
csl: associacao-brasileira-de-normas-tecnicas.csl
---


## Summário: Aula em 13/11 

- Finalizar os slides sobre Análise de Componentes Principais

- Estes slides: complemento dos slides da última aula

- Lab: Análise de Componentes Principais em R


## Package: `FactoMineR`

É um pacote que disponibiliza métodos exploratórios de análise de dados para resumir, visualizar e descrever dados multivariados. Os principais métodos implementados são: 

- Análise de Componentes Principais (PCA) quando as variáveis são 
  quantitativas, 
  
- Análise de Correspondência (CA) e Análise de Correspondência Múltipla  
  (MCA) quando as variáveis são categóricas, 

- Análise de Fatorial

- Aálise de Clusters: método hierárquico


## PCA usando o pacote `FactoMineR`

```{r}
fmine_output = FactoMineR::PCA(USArrests,
                               scale.unit = TRUE,
                               ncp = 4,
                               graph = F)
summary(fmine_output)
```


## Package: `factoextra`

É um pacote que fornece funções fáceis de usar para extrair e 
**visualizar** o resultado de análises de dados multivariadas, incluindo:

- Análise de Componentes Principais (PCA) quando as variáveis são 
  quantitativas, 
  
- Análise de Correspondência (CA) e Análise de Correspondência Múltipla  
  (MCA) quando as variáveis são categóricas, 

- Análise de Fatorial

- Aálise de Clusters: método hierárquico


## `FactoMineR`: Scree Plot

```{r}
factoextra::fviz_screeplot(
  fmine_output,
  choice = "variance",
  addlabels = TRUE,
  ylim = c(0, 100)
)
```


## Mapa das Variáveis {.scrollable}

- O mapa de das variáveis apresenta uma visão da projeção das variáveis observadas no plano abrangendo os dois primeiros componentes principais. 

- Isso nos mostra a relação estrutural entre as variáveis e os componentes, e nos ajuda a "nomear" os componentes. 

- A projeção de um vetor da variável no eixo de um componente nos permite ver diretamente a correlação entre a variável e o componente.
    
- A ideia desse gráfico é mostrar com qual direção (componete) as 
variáveis sào correlacionadas. 

- O eixo que representa Dim 1 e Dim 2 c ontém o coeficiente de correlação de Pearson ($-1 \leq r \leq +1$).


## `factoextra`: Mapa das variáveis

```{r}
factoextra::fviz_pca_var(fmine_output, col.var = "orange")
```


## Mapa dos Indivíduos {.scrollable}

- O mapa dos indivíduos é uma representação gráfica das observações no espaço dos componentes principais

- Isto é, o mapa dos indivíduos exibe os indivíduos projetados sobre 
os scores ($z$) dos componentes principais.

- Os indivíduos próximos no mapa compartilham padrões semelhantes nas variáveis originais, e vice-versa.

- Se houver agrupamentos no mapa, isso sugere que os indivíduos dentro desses grupos são mais semelhantes entre si do que com indivíduos de 
outros grupos.


## `factoextra`: Mapa dos indivíduos

```{r}
factoextra::fviz_pca_ind(fmine_output, col.ind = "blue")
```


## `factoextra`: Mapa dos indivíduos

```{r}
factoextra::fviz_pca_ind(fmine_output, col.ind = "blue", repel = TRUE)
```


## Qualidade da Representação de uma Variável {.scrollable}

- Na Análise de Componentes Principais (PCA), as medidas de qualidade da representação de uma variável indicam o quanto uma variável original é bem representada pelos componentes principais.

- Uma dessas medidas é o cosseno quadrado ($\cos^2$) entre o vetor original da variável e o vetor no espaço das componentes principais.

- Durante a PCA, as variáveis originais são projetadas no espaço das componentes principais. Isso significa que cada variável original é representada como uma combinação linear das demais variáveis.

- O cosseno quadrado entre o vetor original da variável e seu vetor no espaço das componentes principais é uma medida da qualidade dessa representação.

- O cosseno quadrado varia de 0 a 1, onde 1 indica uma representação perfeita e 0 indica que a variável original não está representada de forma alguma nps componentes principais.

- Se o $\cos^2$ for próximo de 1, isso significa que a variável original contribui fortemente para a variabilidade capturada pelos componentes principais

- Se o $\cos^2$ for próximo de 0, a variável original não está bem representada nas componentes principais, e sua contribuição para a variabilidade é mínima.

- O $\cos^2$ pode ser usado como critério para selecionar as variáveis mais importantes. Variáveis com $\cos^2$ elevado são consideradas bem representadas e informativas no espaço dos componentes principais.


## `factoextra`: $\cos^2$ das variáveis 

```{r}
factoextra::fviz_cos2(fmine_output, choice = "var", axes = 1)
```


## `factoextra`: $\cos^2$ das variáveis 

```{r}
factoextra::fviz_cos2(fmine_output, choice = "var", axes = 2)
```



## Mais Informações sobre os Pacotes
    
- [`FactoMineR`](http://factominer.free.fr){target="_blank"} 
    
- [`factoextra`](https://rpkgs.datanovia.com/factoextra/index.html){target="_blank"}
















    

