---
title: "Análise Fatorial Confirmatória em R"
output: html_notebook
---

```{r setup, warning=FALSE, message=FALSE}
library(lavaan)
library(semTools)
library(semPlot)
library(car)
library(psych)
library(PerformanceAnalytics)
```


## Simulando dados da PIES

Especificando o modelo estrutural:

```{r}
piesModel <- "General =~ i1 + i2 + i3
              Feature =~ i3 + i4 + i5 + i6  + i7
              Image =~ i3 + i8 + i9 + i10 + i11 
              PIES =~ General + Feature + Image"
```

Especificando o modelo gerador dos dados

```{r}
piesDataModel <- "General =~ 0.9*i1 + 0.7*i2 + 0.5*i3
                  Feature =~ 0.7*i4 + 0.9*i5 + 0.5*i6  + 0.9*i7
                  Image   =~ 0.8*i8 + 0.9*i9 + 0.8*i10 + 0.7*i11 
                  PIES =~ 0.7*General + 0.8*Feature + 0.8*Image"
```

Simulando os dados:

```{r}
if (getRversion() >= "3.6.0") suppressWarnings(RNGversion("3.5.0"))
set.seed(10001) 
piesSimData.norm <- lavaan::simulateData(piesDataModel, sample.nobs = 3600)
print(head(piesSimData.norm), digits = 2)
```

Cada linha representa um conjunto de respostas hipotéticas da pesquisa de um entrevistado.

Observe que os dados gerados são contínuos (extraídos de uma distribuição 
normal com valores decimais), portanto ainda não são apropriados para PIES; 

Porque itens PIES são pontuações do tipo Likert entre 1 e 7.

Para converter os dados contínuos em dados de pesquisa discretos, usaremos a 
função `cut(data, breaks = k)` que divide dados contínuos em `K` grupos, 
expressos como `K` níveis de fator.
 
Poderíamos fazer isso separadamente para cada uma das 11 colunas de dados, 
mas é mais eficiente fazê-lo de uma forma que seja generalizável.


```{r}
#| echo: true 
piesSimData <- data.frame(lapply(piesSimData.norm, function(x) {
  cut(x, breaks = 7, labels = FALSE)
}))
```

Usamos `cut()` para converter um vetor de dados numéricos contínuos em 7 
intervalos, usamos `labels = FALSE` para manter o resultado como números 
inteiros em vez de valores nominais rotulados.

Em seguida, incluímos isso em uma função anônima que pode ser usada 
repetidamente por lapply(). 

Aplicamos essa função de recodificação anônima a cada uma das colunas do 
do conjunto de dados usando `lapply()` e armazenamos o resultado em uma nova 
data frame chamada `piesSimData`.

Vamos verificar a qualidade dos dados simulados.

1. Vamos selecionar aleatoriamente 10 observações de `piesSimData` 
usando a função `some()` do pacote `car`:

```{r}
#| echo: true 
car::some(piesSimData)
```

2. Analisando estatísticas descritivas usano a função `describe()` do 
pacote `psych`:

```{r}
#| echo: true 
psych::describe(piesSimData)
```

Podemos verificar que o conjunto de dados compreende valores discretos de 
1 a 7, com média aproximada igual a 4.

Podemos Visualizar as relações entre os itens usando a função 
`PerformanceAnalytics::chart.Correlation`, selecionando um subconjunto dos 
itens – dois itens de cada fator – para tornar a inspeção mais fácil:

```{r}
PerformanceAnalytics::chart.Correlation(piesSimData[, c(1, 2, 4, 5, 8, 9)])
```

Analisando os gráficos de dispersão, vemos o esperado: 

- os itens são discretos, conforme mostrado nos gráficos de densidade na 
diagonal, e;

- os itens têm maior correlação dentro de uma subescala, como entre 
`i1` vs. `i2`, do que entre as subescalas, como `i1` vs. `i4`.

Como são dados simulados de um modelo fatorial, também podemos fazer uma 
rápida inspeção da estrutura fatorial aparente. 

Embora usemos CFA para fazer um teste forte de estrutura fatorial, é útil 
realizar uma breve verificação usando a função `factanal()` para realizar 
uma EFA

```{r}
factanal(piesSimData, factors = 3)
```

Vemos três fatores plausíveis compreendendo os itens `i8–i11`, `i4–i7` e 
`i1–i3`, respectivamente, como seria de esperar (a ordem dos fatores é 
irrelevante).

Para recapitular, os dados simulados – criados usando poucas 
funções em R – têm o tipo de estrutura que se poderia esperar de uma 
pesquisa que utilizou o instrumento (@fig-piestab) proposto pelo modelo PIES. 

Passamos agora para a CFA.


## Estimando o Modelo CFA para PIES 

A avaliação da CFA começa definindo o modelo que desejamos avaliar.

Nesse caso, modelamos os três fatores PIES (variáveis latentes): `General`, 
`Feature` e `Image` como manifestados pelos itens i1–i11.

Em seguida, modelamos a variável latente PIES geral como a combinação dos outros três fatores.

```{r}
library(lavaan)
piesModel <- "General =~ i1 + i2 + i3
              Feature =~ i4 + i5 + i6 + i7
              Image =~ i8 + i9 + i10 + i11 
              PIES =~ General + Feature + Image"
```

Ajustamos este modelo aos dados usando `cfa(MODEL, data=DATA)` e 
inspecionamos o resultado com `summary(FIT, fit.measures=TRUE)`.


## Estimando o Modelo CFA para PIES 

```{r}
pies.fit <- lavaan::cfa(piesModel , data = piesSimData)
summary(pies.fit, fit.measures = TRUE)
```


## Visualizando o Modelo CFA Estimado {.scrollable}

O modelo final com as estimativas de parâmetros é plotado pela 
função `semPlot::semPaths()`.

Esta figura expressa algumas das informações cruciais
da saída da estimacão do modelo CFA de uma forma mais legível. 

A versão gráfica facilita ver as relações entre as variáveis latentes e m
anifestas e para navegar pelos valores dos coeficientes

```{r}
library(semPlot)
semPaths(pies.fit, what = "est", fade = FALSE, residuals = FALSE, 
         edge.label.cex = 0.75)
```


## Avaliando o modelo CFA PIES {.scrollable}

Especifacando e estimando o modelo PIES 1

```{r}
# Modelo 1-fator:
piesModelNH1 <- "PIES =~ i1 + i2 + i3 + i4 + i5 + i6 + 
                         i7 + i8 + i9 + i10 + i11"

# Estimacao
pies.fit.NH1 <- lavaan::cfa(piesModelNH1, data = piesSimData)
```

Especifacando e estimando o modelo PIES 3

```{r}
# Modelo 3-fatores:
piesModelNH3 <- "General =~ i1 + i2 + i3
                 Feature =~ i4 + i5 + i6  + i7
                 Image   =~ i8 + i9 + i10 + i11
                 General ~~ 0.1*Feature
                 General ~~ 0.1*Image
                 Feature ~~ 0.1*Image"

# Estimacao
pies.fit.NH3 <- lavaan::cfa(piesModelNH3, data = piesSimData)
```

- O operador `∼∼` especifica uma correlação entre variáveis.

Ao usar um valor fixo de 0,1, especificamos que o valor da correlação
não pode ser estimado, mas deve ser limitado a 0,1.


## Comparando os Modelos

O pacote semTools fornece uma função para comparar modelos CFA: `compareFit(MODEL1, MODEL2, ...)`. 

Essa função reporta medidas individuais da qualidade do ajuste para cada 
modelo juntamente com comparações de modelos aos pares. 

```{r}
summary(semTools::compareFit(pies.fit.NH1, pies.fit.NH3, pies.fit))
```

Para interpretar as comparações, começamos inspecionando a segunda metade do relatório: "Model Fit Indices".

O modelo não hierárquico de três fatores (PIES 3)
(pies.fit.NH3), apresentou bom ajuste: CFI=0,994, RMSEA=0,019. 

Mas quando comparamos PIES 3 COM o modelo PIES 3+1 (pies.fit), os índices da qualidade do ajuste são um melhores (CFI = 1,000, RMSEA = 0,000).

O modelo PIES 3+1 é melhor que o modelo PIES 3? Passamos para a parte 
superior do relatório para examinar a comparação dos modelos: "Nested Modelo 
Comparison".

Os resultados do teste de $\chi^2$ indicam que nào há 
diferença estatisticamente significativa entre os modelos PIES 3 + 1 E 
PIES 3, mas que ambos apresentam ajuste melhor que o modelo com 
fator único, PIES 1. 

Entretanto, o modelo PIES 3 + 1 apresentou critérios de 
informação de Akaike e Bayesino melhores que os modelos PIES 3 e PIES 1.

Portanto, o modelo hierárquico fatorial PIES apresentou um ajuste 
marginalment superior aos dois modelos alternativos.




