---
title: "Lista de Exercícios 1 - Resolução"
subtitle: "Análise Multivariada"
author: "Prof. Dr. Washington S. da Silva"
title-block-banner: "#27445C"
format:
  html:
    embed-resources: true
    toc: true
    toc-location: left
    code-copy: true
    css: styles.css
lang: "pt"
date: today
execute: 
  warning: false
  message: false
---



```{r}
#| echo: false

# cria modelo linear deterministico
x <- 1:25
y <- 10 + 5*x  
d <- data.frame(x, y)

# simula modelo de regressao linear simples
set.seed(1)
erro <- rnorm(n = 25, mean = 0, sd = 10)
d$y <- 10 + 5*x + erro
```


## Questão 1

Insira um novo trecho de código R abaixo, digite e execute 
o comando: Sys.time()

::: {.callout-tip}
## Solução

```{r}
#| echo: true
Sys.time()
```
:::


## Questão 2

Preencha os espaços em branco:

::: {.callout-tip}
## Solução

1. 10 + 5*x
2. rnorm(n = 25, mean = 0, sd = 10)
:::


## Questão 3

### 3.1 

Modele `y` como uma função de `z` usando `lm(y ~ z, data = d)` e 
salve os resultados em um objeto chamado `mod_sim2`, veja os resultados 
usando a função `summary()`. Qual modelo foi estimado? Qual é o desvio 
padrão estimado do erro aleatório normalmente distribuído?


::: {.callout-tip}
## Solução

```{r}
#| echo: true
set.seed(4)
d$z <- runif(25, min = -100, max = 100)
```


```{r}
#| echo: true
mod_sim2 <- lm(y ~ z, data = d)
summary(mod_sim2)
```

O modelo estimado foi:

$$
\hat{y} = 73 + 0.23\times z
$$

A estimativa do erro padrão residual foi 36.36.
:::


### 3.2 

Use o modelo para simular um histogramas ou densidade e compare com o 
histograma e densidade original de `d$y`. Execute o código várias vezes 
para ver como a curva de densidade gerada pelo modelo varia.

::: {.callout-tip}
## Solução

```{r}
#| echo: true
hist(d$y, freq = FALSE)
lines(density(d$y))
lines(density(73.0003 + d$z*0.2312 + rnorm(25, 0, sd = 36.36)), col = "red")
```

:::

## Questão 4

### 4.1 

Escreva código para modelar `log(totalvalue)` como função de `fullbath` 
e `finsqft.` Chame seu modelo de `m3`

::: {.callout-tip}
## Solução

```{r}
#| echo: true
#| message: false
url <- 'https://raw.githubusercontent.com/clayford/dataviz_with_ggplot2/master/alb_homes.csv'
homes <- readr::read_csv(file = url)
```

```{r}
m3 <- lm(log(totalvalue) ~ fullbath + finsqft, data = homes)
```
:::


### 4.2 

Escreve o código para produzir os gráficos de diagnóstico dos 
resíduos

::: {.callout-tip}
## Solução

```{r}
plot(m3)
```

**Observações:** 

1. A curvatura que pode ser observada no gráfico dos resíduos ($\hat{e}$) 
versus os valores ajustados ($\hat{y}$, primeiro gráfico) mostra evidência de algum padrão não linear que não foi captado pelo modelo. O mesmo comportamento 
pode ser observado no gráfico dos resíduos padronizados versus 
os valores ajustados (terceiro gráfico).

2. O gráfico quantil-quantil dos resíduos revela uma distribuição 
com caudas pesadas, isto é, a distribuição dos resíduos contém mais 
outliers nas caudas do que uma distribuição normal (veja o 
slide 49 sobre os modelos de regressão linear). Este não é 
um grande problema para os procedimentos de inferência, assimetrias 
na distribuição dos resíduos é o desvio mais grave e que compromente 
os procedimentos que supõe que os resíduos seguem uma 
distribuição aproximadamente normal.
::: 


### 4.3 

Como interpretamos o coeficiente estimado da variáveil `fullbath`?

::: {.callout-tip}
## Solução

```{r}
round(coef(m3), 3)
```

No slide 33 sobre os modelos de regressão linear, podemos ver que 
a interpretação da estimativa de um parâmetro associado a $x$ em que a transformação logarítmica foi aplicada somente a $y$ é: A variação de 
1 unidade em $X$ está associada a uma variação média de 100*$\beta$ % em 
$Y$.

Portanto, adicionar um banheiro completo aumenta, em média, o valor da 
casa em cerca de 16%, mantidas constantes as demais variáveis.
::: 


### 4.4. 

Escreva código para simular os dados do modelo, em seguida, compare com 
o `totalvalue` observado. Este parece ser um bom modelo?

::: {.callout-tip}
## Solução

```{r}
#| echo: true
sim_m3 <- simulate(m3, nsim = 50)
plot(density(log(homes$totalvalue)))
for (i in 1:50) lines(density(sim_m3[[i]]), lty = 2, col = "grey80")
```

Eu diria que o modelo é razoável, e pode ser melhorado.
:::


## Questão 5

### 5.1 

Escreva o código para modelar `log(totalvalue)` como função de `fullbath`, 
`finsqft` e `cooling`. Chame seu modelo de `m5`.

::: {.callout-tip}
## Solução

```{r}
#| echo: true
m5 <- lm(log(totalvalue) ~ fullbath + finsqft + cooling, data = homes)
```
:::


### 5.2 

Qual é a interpretação do coeficente de `cooling`?

::: {.callout-tip}
## Solução

```{r}
#| echo: true
round(coef(m5), 3)
```

Em média, o valor de uma casa sem Ar Central é cerca de 20 % menor do que uma casa equivalente com Ar Central, mantidas as demais variáveis constantes.
:::


## Questão 6

### 6.1 

Escreva código para modelar `log(totalvalue)` como função de `fullbath`, 
`finsqft`, `cooling` e a interação entre `finsqft` e `cooling`. Chame seu 
modelo de `m7`. A interação é importante?

::: {.callout-tip}
## Solução

```{r}
#| echo: true
m7 <- lm(log(totalvalue) ~ fullbath + finsqft + cooling + finsqft:cooling, 
        data = homes)
summary(m7)
```

O valor-p do teste F é superior a 0,05, assim, aparentemente, a interação 
entre `finsqft` e `cooling` parece ser importante para explciar o 
valor total das casas.
:::



### 6.2 

Visualize a interação usando a função `ggpredict`. Use `[1000:4000 by=500]` 
para definir o intervalo de `finsqft` no eixo x. Quão notável é essa interação?

::: {.callout-tip}
## Solução

```{r}
#| echo: true
plot(ggeffects::ggpredict(m7, terms = c("finsqft[1000:4000 by=500]", "cooling")))
```

Observando o gráfico de efeitos, o efeito de `finsqft` parece diminuir 
um pouco em relação às casas com e sem ar central, ou seja, à medida 
que os pés quadrados construídos aumentam, a diferença entre o valor 
total das casas com e sem ar central diminui.
:::


## Questão 7

### 7.1 

Escreva código para modelar `log(totalvalue)` como função de `finsqft` 
com um spline natural com `df = 5`, `cooling`, e a interação de `cooling` e 
`finsqft` (spline natural com `df = 5`). Chame seu modelo de `nlm4`.

::: {.callout-tip}
## Solução

```{r}
#| echo: true
nlm4 <- lm(log(totalvalue) ~ splines::ns(finsqft, df = 5) + cooling + 
             splines::ns(finsqft, df = 5):cooling, data = homes)
```
:::


### 7.2 

Use a função `anova` para verificar se a interação parece necessária. 
O que você acha?

::: {.callout-tip}
## Solução

```{r}
#| echo: true
anova(nlm4)
```

O valor-p do teste F da interação foi 0.1102, que é superior aos níveis 
usuais de siginificância (0,05 e 0,1), assim, apenas pelo resultado do 
teste F, a interação não parece importante. 

Entretanto, como vimos, o fato de uma interação não ser significativa não 
implica necessariamente que não seja relvante ou que não valha a pena incluí-la 
no modelo, precisamos recorrer a gráficos de efeitos para analisar 
a questão com mais propriedade. 
:::


### 7.3 

Crie um gráfico de efeito de `finsqft` por `resfriamento`. Tente 
`[1000:5000 by=250]` para o intervalo de valores de `finsqft`.

::: {.callout-tip}
## Solução

```{r}
#| echo: true
plot(ggeffects::ggpredict(nlm4, terms = c("finsqft[1000:5000 by=250]", "cooling")))
```

Incorporando a não linearidade ao modelo com splines naturais e 
alterando a configuração do gráfico de efeitos, a 
interação entre `finsqft` e `cooling` parece mais consistente. 

O efeito de `finsqft` aumenta substancialmente em relação às casas 
com e sem ar central para casas com mais pés quadrados construídos, 
especificamente, a partir de 3.600 pés quadrados construídos 
aproximadamente. 
:::


::: {.callout-tip}
# Pontos Importantes

Este exercício de modelagem linear busca enfatizar, entre outros pontos:

1. que os métodos estatísticos fornecem métodos muito úteis para 
entendermos, para aprendermos sobre diversos tipos de fenômenos. 

2. que estes métodos estatísticos não podem ser aplicados como 
receitas determínísticas, que na verdade estes métodos fornecem 
uma forma de pensar o entendimento de um fenômeno.

3. que *significância estatística* não implica em *significância prática*. 
A questão das interações exibe de forma explícita a necessidade 
desta distinção.
:::





