---
title: 'Análise de Componentes Principais em R'
output: html_notebook
---

```{r setup, warning=FALSE, message=FALSE}
library(FactoMineR)
library(factoextra)
```


## Análise de Componentes Principais 

A Análise de Componentes Principais (PCA) nos permite resumir e 
visualizar as informações em um conjunto de dados multivariado contendo
indivíduos (linhas)/observações (colunas) descritas por múltiplas variáveis quantitativas inter-correlacionados. 

Cada variável pode ser considerada como uma dimensão diferente. Se você 
tiver mais de três variáveis em seus dados, poderá ser muito difícil 
(impossível) visualizar um hiperespaço multidimensional.

A análise de componentes principais é usada para extrair as informações essenciais de dados multivariados e para expressar essas informações como 
um conjunto de algumas novas variáveis chamadas componentes principais. 
Estas novas variáveis correspondem a uma **combinação linear das originais**. 

A "informação" contida em um determinado conjunto de dados corresponde à 
variação total que ele contém. O objetivo da PCA é identificar as direções 
(ou componentes principais) ao longo das quais a variação nos dados é máxima.

Em outras palavras, a PCA reduz a dimensionalidade de dados multivariados a 
dois ou três componentes principais, que podem ser visualizados graficamente, 
com perda mínima de informação.


## Análise de Componentes Principais em R

Neste laboratório, vamos analisar os aspectos essenciais da Análise de 
Componentes Principais analisando os dados  `USArrests`, que fazem parte do 
pacote interno `datasets::R`. 

As linhas da data frame contêm os nomes dos 50 estados dos EUA, em ordem alfabética:

```{r chunk1}
estados <- row.names(USArrests)
estados
```

As colunas da data frame contêm as quatro variáveis relacionadas à 
criminalidade:

```{r chunk2}
names(USArrests)
```

Inicialmente, examinamos brevemente os dados. Podemos notar que as variáveis 
têm médias muito diferentes.

```{r chunk3}
apply(USArrests, 2, mean)
```

Observe que a função `apply()` nos permite aplicar uma função --- neste caso, a função `mean()` --- a cada linha ou coluna do conjunto de dados. 

O segundo argumento aqui indica se desejamos calcular a média das linhas, 
$1$, ou das colunas, $2$. 

Vemos que há, em média, três vezes mais esturpos do que homicídios, e 
mais de oito vezes mais agressões do que estupros.

Também podemos examinar as variâncias das quatro variáveis usando a função `apply()`.

```{r chunk4}
apply(USArrests, 2, var)
```

Não surpreende que a variabilidade seja muito diferente.

A variável `UrbanPop` mede a porcentagem da população de cada estado que 
vive em área urbana, que não é um número comparável ao número de estupros
em cada estado por 100.000 indivíduos.

Se não padronizamos as variáveis antes de realizar a PCA, então a maioria 
dos componentes principais que observamos seriam impulsionados pela variável `Assault`, uma vez que ela tem de longe as maiores média e variância.

Assim, é importante padronizar as variáveis para que tenham média zero e desvio padrão um antes de realizar a PCA.

Agora realizaremos a análise de componentes principais usando a função 
`prcomp()`, que é uma das várias funções em `R` que executam PCA.


### PCA com a funcão princomp()

Agora realizamos a análise de componentes principais usando a função 
`princomp()`, que é uma das várias funções em `R` que executam PCA. 
Como vimos em aula, a função `princomp()` utiliza a 
**Decomposição Espectral** para obter os componentes principais. 

Como vimos anteriormente, as variáveis destes dados possuem unidades e 
escalas de medidas muito diferentes, assim, é fundamental, além de 
centralizar as variáveis, escaloná-las, ou seja, padronizar ou 
normalizar os dados para fazer a PCA.

```{r}
pca_princomp <- princomp(scale(USArrests))
summary(pca_princomp)
```

Vejamos os resultadso, caso as variáveis não fossem padronizadas:

```{r}
pca_princomp_np <- princomp(USArrests)
summary(pca_princomp_np)
```

Podemos verificar, como previmos anteriormente, que caso a PCA fosse 
realizada sobre os dados brutos, a maioria dos componentes principais 
obtidos seriam impulsionados pela variável `Assault`, uma vez que ela 
tem de longe as maiores média e variância.

```{r}
pca_princomp_np$loadings
```

Obervando as cargas (*loadings*) dos componentes, é fácil verificar que a 
variável `Assault` dominaria o primeiro componente principal, o qual é 
responsável por 97% da variação total dos dados, caso os dados não 
fossem padronizados.


### PCA com a funcão prcomp()

A função `prcomp()` utiliza a **Decomposição em Valor Singular (SVD)** para 
obter os componentes principais e os resultados relacionados. 

Vamos implementar a PCA sobre os dados `USArrests` e analisar com certo 
detalhe os resultados produzidos pela funcão.

```{r chunk5}
pca_prcomp <- prcomp(USArrests, scale = TRUE)
summary(pca_prcomp)
```

Por padrão, a função `prcomp()` centraliza as variáveis para terem média zero. Usando a opção `scale = TRUE`, escalamos o variáveis para que tenham desvio 
padrão igual a um. 

A saída de `prcomp()` contém uma série de quantidades úteis.

```{r chunk6}
names(pca_prcomp)
```

Os componentes `center` e `scalce` contém às médias e desvios padrão das 
variáveis originais que foram padronizadas para a implementação da PCA.

```{r chunk7}
pca_prcomp$center
pca_prcomp$scale
```

A matriz `rotation` contém as **cargas** dos componentes principais; cada coluna de `pr.out$rotation` contém o correspondente **vetor de cargas** do componente 
principal.

```{r chunk8}
pca_prcomp$rotation
```

**Obs.** Esta função é chamada de matriz de rotação, porque quando
multiplicamos a matriz $\bf X$ pela matriz `pr.out$rotation`, obtemos as coordenadas dos dados no sistema de coordenadas rotacionado. Essas 
coordenadas são os scores dos componentes principais.

Vemos que existem quatro componentes principais distintos. Isso era esperado 
porque em geral, existem $\min(n-1,p)$ componentes principais informativos em 
um conjunto de dados com $n$ observações e $p$ variáveis.

Usando a função `prcomp()`, não precisamos multiplicar explicitamente os dados pelos vetores de cargas do componente principal para obter os vetores de scores 
do componente principal. 

Em vez disso, a matriz `x` ($50 \times 4$) tem como colunas os vetores de 
scores dos componentes principais. Ou seja, a $k$ésima coluna de `x` é 
o $k$ésimo vetor de scores do componente principal.

```{r chunk9}
dim(pca_prcomp$x)
```

Podemos representar graficamente os dois primeiros componentes principais da seguinte forma:

```{r chunk10}
biplot(pca_prcomp, scale = 0)
```

O argumento `scale = 0` de `biplot()` garante que as setas sejam dimensionadas para representar as cargas; outros valores para `scale` fornecem biplots ligeiramente diferentes com interpretações diferentes.

Observe que esta figura é uma imagem espelhada da Fig. 2 dos slides. 
Lembre-se de que os componentes principais são únicos à exceção de uma 
mudança de sinal, portanto, podemos melhorar a reprodução da Fig. 2 fazendo 
algumas pequenas alterações:

```{r chunk11, out.width = "100%"}
pca_prcomp$rotation = -pca_prcomp$rotation
pca_prcomp$x = -pca_prcomp$x
biplot(pca_prcomp, scale = 0)
```

A função `prcomp()` também gera o desvio padrão de cada componente principal. 
Por exemplo, para os dados `USArrests`, podemos acessar esses desvios padrão 
com:

```{r chunk12}
pca_prcomp$sdev
```

A variância explicada por cada componente principal é obtida elevando os 
desvios padrão ao quadrado:

```{r chunk13}
prop_var <- pca_prcomp$sdev^2
prop_var
```

Para calcular a proporção da variância explicada por cada componente principal, simplesmente dividimos a variância explicada por cada componente principal pela variância total explicada por todos os quatro componentes principais:

```{r chunk14}
pve <- prop_var / sum(prop_var)
pve
```

Vemos que o primeiro componente principal explica $62,0\,\%$ da variação nos dados, o segundo componente principal explica $24,7\,\%$ da variação e assim 
por diante.

Podemos plotar a PVE explicada por cada componente, bem como a PVE acumulada, 
fazendo:

```{r chunk15}
par(mfrow = c(1, 2))

plot(pve, 
     xlab = "Componente Principal",
     ylab = "Proporção oda Variância Explicada", 
     ylim = c(0, 1),
     type = "b")

plot(cumsum(pve), 
     xlab = "Componente Principal",
     ylab = "Proporção Acumulada da Variância Explicada",
     ylim = c(0, 1), 
     type = "b")
```

Observe que a função `cumsum()` calcula a soma acumulada dos elementos de um 
vetor numérico. Por exemplo:

```{r chunk16}
a <- c(1, 2, 8, -3)
cumsum(a)
```

Podemos aplicar uma PCA usando apenas a função `prcomp()` e seus 
resultados, entretanto, desenvolvedores foram criaram outros 
pacotes e funções que simplificaram e aperfeiçoaram a implementação 
da Análise de Componentes Principais usando a linguagem R. 

Entre as principais alternativas, estão os pacotes `FactoMineR` e 
`factoextra` que veremos em seguida.


### PCA com os pacotes FactoMineR e factoextra

#### O Pacote FactoMineR

O pacote `FactoMineR` disponibiliza métodos exploratórios para resumir, 
visualizar e descrever dados multivariados. Os principais métodos de PCA são disponibilizados, além de outros: 

- Análise de Componentes Principais (PCA) quando as variáveis são 
  quantitativas, 
    
- Análise de Correspondência (CA) e Análise de Correspondência Múltipla  
  (MCA) quando as variáveis são categóricas.
  
- Análise Fatorial quando se deseja encontrar variáveis latentes (fatores) 
que expliquem as correlações entre grupos de variáveis, e;
    
- Aálise de Agrupamentos (Clusters) pelo método hierárquico.


#### O Pacote factoextra

O pacote `factoextra` fornece diversas funções simpes de usar para extrair e visualizar o resultado de análises de dados multivariados.

As funções deste pacote são compatíveis com os resultados de diversas 
funções para PCA, como `princomp`, `prcomp` e com a função PCA do pacote `FactoMineR`, entre outras.


#### PCA com FactoMineR::PCA()

Vamos aplicar a PCA aos dados USArrests usando a função `FactoMineR::PCA`:

```{r}
facto_res <-
        FactoMineR::PCA(USArrests,
                        scale.unit = TRUE,
                        ncp = 4,
                        graph = F)
summary(facto_res)
```


#### Scree Plot 

Observando o Scree Plot elaborada com a função `factoextra::fviz_screeplot`, 
quantos componentes deveríamos utilizar para reduzir a dimensão dos dados:

```{r}
factoextra::fviz_screeplot(
        facto_res,
        choice = "variance",
        addlabels = TRUE,
        ylim = c(0, 100)
)
```


#### Mapa das Variáveis 

Um mapa das variáveis pode ser obtido com a função `factoextra::fviz_pca_var`:

```{r}
factoextra::fviz_pca_var(facto_res, col.var = "orange")
```


Este mapa indica que as variáveis relacionadas ao crime estão correlacionadas
entre si, ou seja, estados com altas taxas de homicídio tendem a ter altas 
taxas de agressão e de estupro. Indica ainda que a variável `UrbanPop` está 
menos correlacionada com as outras três. Portanto, vemos que o primeiro 
componente principal corresponde, aproximadamente, a uma medida das taxas 
globais de crimes graves.

Por sua vez, o segundo componente principal coloca a maior parte 
de seu peso na variável `UrbanPop` e muito menos peso nas outras 
variáveis. Portanto, este componente corresponde, aproximadamente, 
ao nível de urbanização do estado.


#### Mapa dos Indivíduos

Um mapa dos indivíduos pode ser criado com a função `factoextra::fviz_pca_ind`. 

```{r}
factoextra::fviz_pca_ind(facto_res, col.var = "blue", repel = TRUE)
```

Nossa discussão sobre os vetores de carga sugere que os estados com grandes 
scores positivos no primeiro componente, como Califórnia, Nevada e Flórida, 
têm altas taxas de criminalidade, enquanto estados como `Dakota do Norte`, com scores negativos no primeiro componente, têm baixas taxas de criminalidade.

A Califórnia também tem um score alto no segundo componente, indicando um alto nível de urbanização, enquanto o oposto é verdadeiro para estados
como Mississipi. 

Estados próximos de zero em ambos os componentes, como Virgínia e Indiana, 
tem níveis nacionalmente médios de criminalidade e urbanização.


#### Biplot

Um biplot, que é um mapa das variáveis e indivíduos, pode ser obtido usando 
a funçào `factoextra::fviz_pca_biplot`:

```{r}
factoextra::fviz_pca_biplot(facto_res, 
                label = "all", 
                col.var = "orange",
                col.ind = "blue",
                repel = TRUE)
```

Usando esta função, foi possível obter uma reprodução mais adequada da 
Fig. 2 dos slides.





