---
title: 'Aula 1: Introdução à Linguagem R'
author: "Prof. Washington Santos da Silva"
output: html_notebook
---

<style type="text/css">
  body{
  font-size: 12pt;
  text-align: justify
      }
</style>

## Configurações Globais e Pacotes Necessários

```{r setup, warning = FALSE, message = FALSE}
knitr::opts_chunk$set(digits = 4, scipen = 999, warning = FALSE, message = FALSE)

# pacotes utilizados
library(MASS)
library(dplyr)
library(skimr)
library(gapminder)
```


## Usando R como uma calculadora 

Adição:

```{r}
2 + 18  
```

Subtração: 

```{r}
2 - 18
```

Divisão:

```{r}
50821/6 
```

Multiplicação:

```{r}
21*4  
```

Exponencial:

```{r}
exp(10)  # função e^10
```

Logaritmo natural:

```{r}
log(10)  # log natural de 10
```

Combinações:

```{r}
choose(10, 8) 
```

Fatorial:

```{r}
factorial(100)
```

Coseno:

```{r}
cos(pi)
```

Seno:

```{r}
sin(pi) 
```

Arredontamento
```{r}
round(pi, digits=2) 
```

Há muitas outras funções. 

### Precedência de operações

Divisao tem precedencia, a operação abaixo corresponde a (1/200)*30: 

```{r}
1/200*30
```

Deve-se usar parenteses para definir a precedenci:

```{r}
1/(200*30)
```

```{r}
(59 + 73 + 2)/3
```



## Variaveis e Atribuição de valores 

Variáveis não precisam ser declaradas previamente, são definidas e alteradas 
com as operações realizadas para criá-las (tipagem dinâmica).

É uma boa prática atribuir valores às variáveis criadas usando o operador 
`<-`. 

No Windows, um atalho para inseri-lo é dado pela seguinte combinação de teclas: 
`Alt + (-)`:

```{r}
x <- 3*4 # boa pratica
x
```

Não é uma boa prática atribuir valores a uma variável utilizando `=`:

```{r}
x = 5*9  # pratica ruim
x
```



## Sintáxe da Linguagem 

```{r}
(r_rocks <- 2^3)
```

Qual o problema com os códigos abaixo? 

```{r, eval=FALSE}
r_rock
```

```{r, eval=FALSE}
R_rocks
```

A linguagem R é sensível ao caso, ou seja, letras minúsculas e maiúsculas 
representam objetos diferentes. 

Usando o nome correto do objeto:

```{r}
r_rocks
```



## Operadores Lógicos 

A seguir, são apresentados exemplos de operadores lógicos, ou seja, operadores 
que retornam `TRUE` ou `FALSE`.

Podemos criar e atribuir valores a diferentes variáveis em uma mesma linha de 
usando `;` para separar as operações

```{r}
a <- 5; b <- 7
```

Se quisermos ver os valores atribuídos às variáveis, basta envolvermos cada 
uma das expressões com parênteses:

```{r}
(a <- 5); (b <- 7)
```

Vejamos alguns exemplos de testes lógicos envolvendo variáveis numéricas:

Exemplo 1: `a` é menor que `b`?

```{r}
a < b           
```

Exemplo 2: `a` é menor ou igual a `b`?

```{r}
a <= b    
```

Exemplo 3: `a ` é maior que `b`?

```{r}
a > b    
```

Exemplo 4: `a` é maior ou igual a `b`?

```{r}
a >= b
```

Exemplo 5: `a` é exatamente igual a `b`?

```{r}
a == b    # exatamente igual          
```

Exemplo 6: `a` é diferente de `b`?

```{r}
a != b    # não igual a
```

Agora, vamos ver alguns exemplos de testes lógicos utilizando variáveis 
booleanas, isto é, variáveis que assume apenas dois valores `TRUE` ou 
`FALSE`

Inicialmente, vamos definir duas variáveis lógicas `x` e `y`:

```{r}
x <- TRUE
x
```

```{r}
y <- FALSE
y
```

Qual o complemento lógico ou negação de `x`?

```{r}
!x        
```

O operador `&` significa a conjunção "e":

```{r}
x & y     # x e y               
```

O operador `|` significa a conjunção "ou":

```{r}
x | y     # x ou y 
```

A seguir um exemplo de uso do operador `&` com uma variável numérica:

```{r}
z <- 12
z > 5 & z < 15
```



## Tipos Atômicos de Dados 

### double 

```{r}
a <- 1.23
```

```{r}
typeof(a)     # fornece o tipo atomico do objeto
```


### integer 

```{r}
b <- 2L
b
```

```{r}
typeof(b)
```


### character 

```{r}
d <- "João" 
d
```

```{r}
typeof(d)
```

### logical 

```{r}
e <- TRUE
e
```

```{r}
typeof(e)
```

Fazendo a coerção de `logical` para `numeric`:

```{r}
v <- as.numeric(e)
v
```

### complex 

```{r}
c <- 1 + 3i
c
```

```{r}
typeof(c)
```



## Tipos Especiais

### NA = Not Available 

Em geral, o símbolo `NA` é reservado para representar dados faltantes:

```{r}
g <- c(0, NA, 4, 7, NA)
g
```


### NaN = Not a Number 

```{r}
h <- c(0/0, 2, 100)
h
```


### Inf = infinity 

```{r}
i <- c(1, 100/0, -10/0)
i
```



## Estruturas de Dados 

### vector 

Vetores são estruturas de dados que podem armazenar somente elementos do 
mesmo tipo atômico. 

Podemos criar vetores usando a função `c()`, sendo c uma abreviação de 
*concatenate*.

Vamos criar um vetor numérico:

```{r}
vec1 <- c(0.5, 0.6, 0.1, 0.8, 2, 1.5) # numeric
print(vec1)
```

um lógico: 

```{r}
vec2 <- c(TRUE, FALSE)                # logical
print(vec2)
```

um contendo caracteres:

```{r}
vec3 <- c("a", "b", "c")              # character
print(vec3)
```

contendo números inteiros:

```{r}
vec4 <- 9:29                          # integer
vec4
```

contendo números complexos:

```{r}
vec5 <- c(1+0i, 2+4i)                 # complex
vec5
```

Podemos verificar a classe de cada um dos vetores criados usando a função 
`class()`:

```{r}
class(vec1)
```

```{r}
class(vec2) 
```

```{r}
class(vec3) 
```

```{r}
class(vec4) 
```

```{r}
class(vec5) 
```


## Vetorização

Na linguagem R, um conceito fundamental é o de "vetorização". 

A vetorização refere-se à capacidade de realizar operações em vetores 
de dados de forma conveniente, sem a necessidade de loops explícitos. 

Isso é essencial para a eficiência e a simplicidade do código em R. 

A vetorização signfica que podemos realizar operações diretamente 
em vetores (adição, subtração, multiplicação e divisão). 

Ou seja, temos dois vetores, podemos simplesmente efetuar operações 
aritméticas sem a necessidade de loops ou construções condicionais:

```{r}
x <- c(1, 2, 3, 4, 5)
y <- c(2, 3, 4, 5, 6)
resultado <- mean((x - y)^2)
resultado
```


## data.frame 

### Criando uma data frame I 

```{r}
df1 <- data.frame(x1 = c(7.1, 2.5, 8.4, 3.2, 3.8, 7.3),        
                  x2 = c("H", "M", "M", "H", "M", "H"),
                  x3 = c(0, 0, 1, 1, 0, 1)
                  )
df1
```


### criando uma data frame II

```{r}
custo = c(120, 180, 348, 125, 290)
preco = c(152, 239, 487, 145, 345)
produto = c("A","B","C","D","E")
dataf = data.frame(produto, custo, preco)
class(dataf)
glimpse(dataf)
```


## factor 

Considere uma variável que registra meses: 

```{r}
x1 <- c("Dez", "Abr", "Jan", "Mar")
```

Usar um vetor de caractres para registrar essa variável tem dois problemas: 

1. Existem apenas doze meses possíveis e possibilidade de **typos** (erros de 
digitação):

```{r}
x2 <- c("Dez", "Abr", "Jam", "Mar")
x2
```

2. O vetor não é ordenado de forma útil:

```{r}
sort(x1)
```

Podemos fixar ambos os problemas usando a estrutura de dados `factor`:

1. definindo os niveis do fator

```{r}
month_levels <- c(
  "Jan", "Fev", "Mar", "Abr", "Mai", "Jun", 
  "Jul", "Ago", "Set", "Out", "Nov", "Dez"
)
```

2. criando o fator

```{r}
y1 <- factor(x1, levels = month_levels)
y1
```

3. Ordenação:

```{r}
sort(y1)
```


```{r}
y2 <- factor(x2, levels = month_levels)
y2
```


```{r}
sort(y2)
```

acessando os níveis: 

```{r}
levels(y1)
```

Quaisquer valores que não estejam no vetor de dados serão silenciosamente 
convertidos para NA:

```{r}
x2 <- c("Dez", "Abr", "Jam", "Mar")
y2 <- factor(x2, levels = month_levels)
y2
```

Se omitirmos os níveis, eles serão retirados dos dados em ordem alfabética:

```{r}
x1 <- c("Dez", "Abr", "Jan", "Mar")
factor(x1)
```



## Matrix 

### Criando uma Matriz 

```{r}
m <- matrix(c(0, 2, 1, 0), nrow = 2, ncol = 2, byrow = TRUE)
m
dim(m)   # dimensoes da matriz
```

### Algebra Matricial

Adição:

```{r}
m + m    
```

Subtração:

```{r}
m - m 
```

Multiplicação por escalar:

```{r}
2*m 
```

Multiplicação:
```{r}
m %*% m  # multiplicacao de matrizes
```

Multiplicação elemento por elemento:

```{r}
m * m    # multiplicacao elemento x elemento
```

Matriz transposta:

```{r}
t(m)     # transposta
```

Matriz inversa:

```{r}
solve(m) # inversa de m1 (se existir)
```


verificando a validade da matriz inversa: $A^(-1) %*% A = I$

```{r}
solve(m) %*% m == diag(nrow = nrow(m), ncol = ncol(m))
```

### Autovalores e Autovetores

```{r}
eigen(m)
```



## List 

### criando uma lista 

```{r}
lista_1 <- list(vec1, df1, m)
lista_1
```



# Manipulação de Dados 

## Gerenciando o Environment 

```{r}
ls() # lista os objetos ativos na secao
```

podemos remover objetos ativos com a funcão `rm()``

### Extracao de elementos de Vetores

Exibindo o vetor vec1:

```{r}
print(vec1)
```

seleciona o primeiro elemento:

```{r}
vec1[1]
```

seleciona o sexto elemento: 

```{r}
vec1[6]		     
```

seleciona todos, exceto o primeiro elemento:

```{r}
vec1[-1]      
```

seleciona todos menos o primeiro e o segundo elementos:

```{r}
vec1[c(-1,-2)]  
```

seleciona o segundo e quarto elementos:

```{r}
vec1[c(2,4)]
```

seleciona o segundo até o quarto elementos:

```{r}
vec1[c(2:4)]
```


### Substituindo um elemento de um vetor

O terceiro elemento passa a ser 500:

```{r}
vec1[3] <- 500 
vec1
```


### Funções Matemáticas e Estatísticas para vetores

Calcula o tamanho/numero de elementos do vetor:

```{r}
length(vec1)   
```

Exibe os elementos únicos do vetor:

```{r}
unique(vec1)   #
```

Ordena os elementos em ordem ascendente:

```{r}
sort(vec1)     
```

Ordena os elementos em ordem decrescente:

```{r}
sort(vec1, decreasing = TRUE)
```

Calcula a soma dos elementos: 

```{r}
sum(vec1) 
```

Calcula o produto dos elementos do vetor:

```{r}
prod(vec1)     
```

Fornece o mínimo dos elementos do vetor: 

```{r}
min(vec1)
```

Fornece o máximo dos elementos do vetor:

```{r}
max(vec1)      # máximo dos elementos do vetor
```

Calcula a média dos elementos:

```{r}
sum(vec1)/length(vec1)
```

usando a função `mean()`

```{r}
mean(vec1)
```

Calcula a mediana dos elementos:

```{r}
median(vec1)   # mediana dos elementos
```

Calcula os valores mínimo e máximo:

```{r}
range(vec1) 
```

Calcula a variância dos dados:

```{r}
sum((vec1 - mean(vec1))^2)/(length(vec1) - 1)
```

usando a função `var()`

```{r}
var(vec1) 
```

Calcula o desvio-padrão:

```{r}
sqrt(var(vec1))
```

```{r}
sd(vec1)  
```

Calcula a covariância entre as duas variáveis:

```{r}
cov(vec1,vec1) # covariância (cov(x,y))
```

Calcula a correlação entre as duas variáveis:

```{r}
cor(vec1,vec1) # correlação (cor(x,y))
```

Fornece um resumo de estatísticas descritvas:

```{r}
summary(vec1)  # estatíticas descritivas
```


### Lidando com valores faltantes em estatísticas descritivas

Vamos criar um vetor contendo valores faltantes (missing data):

```{r}
vetor_na <- c(1, 2, 0, 2, NA, 5, 10, NA)
```

Se calcularmos a média de `vetor_na` com a função `mean()` sem remover os
valores ausentes, obtemos a seguinte resultado:

```{r}
mean(vetor_na)
```

se houver valores faltantes em uma variável e R não for instruída a
considerar sua presença ao executar uma função, então a saída dessa 
função será NA. 

Portanto, precisamos informar a linguagem para ignorar as observações que 
são `NA`. 

Fazemos isso inserindo a opção `na.rm=TRUE` dentro da função, o que significa 
que é verdadeiro remover os dados faltantes:

```{r}
mean(vetor_na, na.rm = TRUE)
```

Há dados faltantes há no vetor `vetor_na`?

```{r}
is.na(vetor_na)
```

Quantos dados faltantes há no vetor `vetor_na`?:

```{r}
sum(is.na(vetor_na)) 
```

Quantos dados completos há no vetor `vetor_na`?

```{r}
sum(!is.na(vetor_na)) 
```


## Análise Exploratória de Dados

Dados utilizados

```{r}
data("gapminder")
head(gapminder) # exibe as primeiras 6 linhas da data frame
```

Podemos ter uma visão rápida e geral da estrutura de dados de `gapminder` com 
a função `glimpse()` do dplyr:

```{r}
dplyr::glimpse(gapminder)
```

A função `skim` do pacote `skimr` fornece diversas estatísticas descritivas 
de uma `data.frame` ou `tibble` (versão moderna de uma `data.frame`):

```{r}
skimr::skim(gapminder)
```

### Pacote dplyr: select()

`select(df, a, b,...)`: seleciona apenas as colunas/variáveis que desejamos.

seleção por inclusão

```{r}
dados <- select(gapminder, year, country, gdpPercap)
```

seleção por exclusão

```{r}
smaller_gapminder_data <- select(gapminder, -continent)
```

Boa pratica com dplyr

```{r}
dados <- gapminder %>% select(year, country, gdpPercap)
```

**Dica:** atalho do RStudio: `Ctrl + Alt + I` insere o operador pipe `%>%`


### Pacote dplyr: filter()

Se agora quisermos avançar analisando apenas países europeus, podemos combinar `select()`, que seleciona colunas/variáveis, e `filter()` que seleciona 
linhas.

```{r}
dados <- gapminder %>%
  filter(continent == "Europe") %>%
  select(year, country, gdpPercap)
```

Se quisermos analisar a expectativa de vida dos países europeus, mas apenas 
para um ano específico (por exemplo, 2007), podemos fazer:

```{r}
dados_lifexp2007 <- gapminder %>%
  filter(continent == "Europe", year == 2007) %>%
  select(country, lifeExp)
```


### Pacote dplyr: group_by() e summarise()

Se quisermos estimar a renda média per capita por continente em todos os anos?

Usando a função `group_by()`, dividimos a data frame original em várias partes, então podemos executar funções como `mean()` dentro de `summarise()` 


```{r}
rmp_continente <- gapminder %>%
  group_by(continent) %>%
  summarize(gdpPercap_media = mean(gdpPercap))
rmp_continente
```


### agrupando por mais de uma coluna/variavel

A função `group_by()` nos permite agrupar os dados por múltiplas variáveis.

```{r}
rmp_continente_ano <- gapminder %>%
  group_by(continent, year) %>%
  summarize(gdpPercap_media = mean(gdpPercap))
rmp_continente_ano
```


### Sumarizando dados por mais de uma estatistica 

Isso já é bastante poderoso, mas fica ainda melhor! Você não está limitado a definir apenas uma estatística em `summarise()`

```{r}
rmp_continente_pop_ano <- gapminder %>%
  group_by(continent, year) %>%
  summarize(gdpPercap_media = mean(gdpPercap),
            gdpPercap_dp = sd(gdpPercap),
            pop_media = mean(pop),
            pop_dp = sd(pop))
rmp_continente_pop_ano
```


### Pacote dplyr: count() e n()

- Uma operação muito comum é contar o número de observações para cada grupo. 

- O pacote `dplyr` possui duas funções relacionadas que ajudam nisso. 

- `count()`: permite contar os valores únicos de uma ou mais variáveis 

- `n()`: fornece o tamanho do grupo

Por exemplo, se quisermos verificar o número de países, por continente, 
incluídos no conjunto de dados para o ano de 2002, podemos fazer:

```{r}
gapminder %>%
  filter(year == 2002) %>%
  count(continent, sort = TRUE)
```


### Pacote dplyr: mutate()

Também podemos criar novas variáveis antes (ou mesmo depois) de resumir   
informações usando `mutate()`:

```{r}
pib_pop_continente_ano <- gapminder %>%
  mutate(pib_bilhoes = gdpPercap*pop/10^9) %>%
  group_by(continent,year) %>%
  summarize(gdpPercap_media = mean(gdpPercap),
            gdpPercap_dp = sd(gdpPercap),
            pop_media = mean(pop),
            pop_dp = sd(pop),
            pib_bilhoes_media = mean(pib_bilhoes),
            pib_bilhoes_dp = sd(pib_bilhoes))

glimpse(pib_pop_continente_ano)
```


### Pacote `dplyr`: `arrange()`

- `arrange()` ordena as linhas/observações/casos de uma `data.frame` (ou 
`tibble`) pelos valores das colunas/variáveis selecionadas.
  
```{r}
rmp_continente <- gapminder %>%
    group_by(continent) %>%
    summarize(gdpPercap_media = mean(gdpPercap)) %>%
    arrange(gdpPercap_media) 

rmp_continente
```

- Ordenando em ordem decrescente:

```{r}
rmp_continente <- gapminder %>%
    group_by(continent) %>%
    summarize(gdpPercap_media = mean(gdpPercap)) %>%
    arrange(desc(gdpPercap_media))

rmp_continente
```
