---
title: "Resolução do Exame Final"
subtitle: "Análise Multivariada"
author: "Prof. Dr. Washington S. da Silva"
title-block-banner: "#27445C"
format:
  html:
    embed-resources: true
    toc: true
    toc-location: left
    code-copy: true
    css: styles.css
    html-math-method: 
      method: mathjax
      url: https://cdnjs.cloudflare.com/ajax/libs/mathjax/2.7.2/MathJax.js?config=TeX-AMS-MML_HTMLorMML
editor: source
crossref:
  fig-title: '**Figura**'
  fig-labels: arabic
  title-delim: "**.**"
  fig-prefix: '**Fig.**'
  tbl-prefix: '**Tab.**'
bibliography: referencias.bib
csl: associacao-brasileira-de-normas-tecnicas.csl
lang: "pt"
date: today
execute: 
  warning: false
  message: false
  echo: true
---


## Questão 1


### 1.1

```{r}
# define o caminho do arquivo
path_xls <- here::here("data_raw", "fred.xls")

# importa o arquivo
taxas_juros <- readxl::read_xls(path_xls)

# visao geral da estrutura dos dados
dplyr::glimpse(taxas_juros)

# elimine a primeira coluna de series_juros
taxas_juros <- taxas_juros[,-1]
dplyr::glimpse(taxas_juros)
```


### 1.2

```{r}
#| out-width: 100%
PerformanceAnalytics::chart.Correlation(taxas_juros)
```

As séries das taxas de juros apresentam correlação positiva muito forte 
(como esperado), todas superiores a 90%. Isto posto, certamente, a magnitude 
das correlações observadas justificam a aplicação da Análise de Componentes 
Principais.


### 1.3

```{r}
pca_juros <- prcomp(taxas_juros, scale = TRUE)
summary(pca_juros)
```

```{r}
factoextra::fviz_screeplot(pca_juros,
  choice = "variance", addlabels = TRUE,
  ylim = c(0, 100)
)
```

Como vimos em aula, não há uma resposta exata para esta questão, a qual 
depende principalmente dos objetivos da análise. Entretanto, sem 
informações adicionais, 2 componentes principais parecem adequados, 
pois capturam 99,89% da variabilidade total das séries de taxas de juros e 
considerando que o objetivo da PCA é reduzir a dimensão dos dados.


### 1.4

A função `?round` arredonda os resultados para o número de casas 
decimais utilizadas no segundo argumento, no caso, utilizaremos duas:

```{r}
round(pca_juros$rotation, 2)
```


$$
\begin{aligned}
PC1 &= -0,41(GS3)  - 0,41(GS1) - 0,40(GS10) - 0,41(GS5) - 0,41(GS3M) - 0,41(GS6M)\\
PC2 &= -0,12(GS3)  + 0,26(GS1) - 0,64(GS10) - 0,37(GS5) + 0,46(GS3M) + 0,39(GS6M)
\end{aligned}
$$



### 1.5

As séries de taxasa de juros analisadas fornecem evidências favoráveis a 
esta interpretação, pois, observando os vetores de cargas dos dois 
primeiros componentes, verifica-se que o primeiro componente compreende 
cargas aproximadamente iguais para todas as seis séries, e que o segundo 
componente atribui cargas negativas maiores às séries com vencimento mais 
longos, sendo que as cargas aumentam gradualmente para as séries com 
vencimentos mais curtos.



## Questão 2


### 2.1 

```{r}
# define o caminho do arquivo
path_csv <- here::here("data_raw", "HousePrices.csv")

# importa o arquivo
house_prices <- readr::read_csv(path_csv)

# visao geral da estrutura dos dados
dplyr::glimpse(house_prices)
```

Utilizando `janitor::clean_names()` para obter nomes adequados para as 
variáveis:

```{r}
house_prices <- janitor::clean_names(house_prices)
dplyr::glimpse(house_prices)
```


### 2.2

```{r}
#| out-width: 100%
PerformanceAnalytics::chart.Correlation(house_prices)
```

Inspecioando o gráfico, vê-se claramente que a variável que apresenta 
a menor correlação com a variável `price_in_usd` é a variável 
`percent_commercial` que representa a porcentagem de imóveis commerciais 
em cada cidade constante nos dados, sendo que o coeficiente de 
correlação de Pearson estimado foi $\hat{r} = -0,14 = -14\%$.

### 2.3

```{r}
reg1 <- lm(price_in_usd ~ rooms, data = house_prices) 
reg2 <-  lm(price_in_usd ~ income, data = house_prices) 
reg3 <- lm(price_in_usd ~ tax_rate, data = house_prices) 
reg4 <- lm(price_in_usd ~ percent_commercial, data = house_prices) 
```

Obtendo o $R^2-$adj em porcentagem:

::: {.callout-important}
Como vocês podem verificar, o comando correto para obter somente 
o $R^2-$adj de um objeto que contém os resultados da 
estimação de um modelo linear é `summary(reg1)$adj.r.squared` e 
não `reg1$adj.r.squared`. Isto posto, considerei este erro na correção.
:::

```{r}
(summary(reg1)$adj.r.squared)*100
(summary(reg2)$adj.r.squared)*100
(summary(reg3)$adj.r.squared)*100
(summary(reg4)$adj.r.squared)*100
```


```{r}
reg_mult <-
  lm(price_in_usd ~ rooms + income + tax_rate + percent_commercial,
     data = house_prices)
summary(reg_mult)
```

A estimativa do $R^2-$adj para o modelo de regressão linear múltipla estimado 
foi 42,36%. O $R^2-$adj é uma medida da qualidade do ajuste de um 
modelo de regressão linear, que assume valores entre 0 e 1 (100%), e 
quantifica a porcentagem da variabilidade da variável resposta `price_in_usd` explicada pelo modelo estimado, ou seja, 42,36% da variabilidade da 
variável resposta `price_in_usd`, é explicada por um modelo contendo as 
variáveis preditoras `rooms`, `income`, `tax_rate` e `percent_commercial`.

Comparando as estimativas dos $R^2-$adj  do modelo de regressão linear 
múltipla com as estimativas dos quatro modelos de regressão linear simples, 
claramente, o modelo de regressão linear múltipla tem maior capacidade 
explicativa da variável resposta (`price_in_usd`). O maior estimativa 
de $R^2-$adj entre os modelos simples foi a produzida pelo modelo `reg1`, 
que foi igual a 24,264%, assim, o modelo de regressão linear múltipla 
que incluir as demais variáveis preditoras em um modelo único, apresentou 
maior capacidade explicativa, com $R^2-$adj = 42,36%.


### 2.4 

- $\hat{\beta}_0 = Intercept = 20083.5355$: A estimativa do intercepto, 
implica que se todas as variáveis preditivas forem iguais a zero, uma casa 
em uma cidade analisada, apresentaria preço médio igual a 
U$ 20.083,54. É usual que a estimativa do intercepto em 
um modelo de regressão linear não possua uma interpretação 
válida, como neste caso, é preciso analisar com rigor 
se sua interpretação faz sentido em uma determinada análise.

- $\hat{\beta}_1$  = $\hat{\beta}_{rooms} = 16937.6420$: Um aumento de um 
quarto em uma casa, aumenta o valor do imóvel, em média, em U$ 16.937,64, 
mantidas as demais variáveis constantes.

- $\hat{\beta}_2$ = $\hat{\beta}_{income} = 0.3910$: O aumento de 1 dólar 
na renda médida anual de uma cidade, aumenta, em média, o valor de uma casa 
em U$ 0,391, mantidas as demais variáveis constantes.

- $\hat{\beta}_3 = \hat{\beta}_{\text{tax_rate}} = -3801.8121$: 
O aumento de 1% na alíquota do imposto sobre a propriedade, tende a reduzir o 
preço de um imóvel, em média, em U$ 3.801,81, mantidas as demais variáveis constantes. 

- $\hat{\beta}_4$ = $\hat{\beta}_{\text{percent_commercial}} = -85.7450$: O 
aumento de 1% na porcentagem de imóveis commerciais de uma cidade, tende a 
reduzir o preço de um imóvel, em média, em U$ 85.745,00, mantidas as demais 
variáveis constantes.   


### 2.5 

Não há uma única forma de escrever o modelo de regressão estimado, uma 
possibilidade é:

$$
\widehat{\text{price_in_usd}} = 20083,54 + 16937,64(rooms) + 
                                0,39(income) - 3801,81(\text{tax_rate}) 
                                - 85,75(\text{percent_commercial})
$$


### 2.6

Utilizando o nívei usual de significância para um teste de hipóteses, 
$\alpha = 5% = 0,05$ e obervando o resultado de `summary(reg_mult)`, 
podemos concluir que os dados fornecem evidências de que os 
parâmetros $\hat{\beta}_{rooms}$, $\hat{\beta}_{income}$ e 
$\hat{\beta}_{\text{tax_rate}}$ são estatiscamente diferentes de zero, 
pois os valores-p do teste t da hipótese nula ($H_0: \beta_j = 0$) são 
menores que 0,05, isto é, é improvável obtermos as estatísticas 
do teste calculadas, se a hipótese nula fosse "verdadeira" em 
cada um dos três testes.


### 2.7 

Por padrão, o nível de confiança é 95% (`level = 0.95`), escrevemos 
o argumento para ilustrar como definir o nível de confiança 
desejado:

```{r}
confint(reg_mult, level = 0.95)
```


### 2.8

Observando o intervalo estimado para o coeficiente associado a 
`tax_rate`, verificamos que $ 5.000,00 está dentro do intervalo 
estimado, assim, não podemos rejeitar a afirmação do político 
local ao nível de confiança de 95% (ou ao nível de 
significância de 5%).

Entretanto, veja que $ 5.000,00 está bastante próximo do limite 
inferior do intervalo, o que aumenta a incerteza sobre a afirmativa 
do político.

```{r}
confint(reg_mult)
```


Analisando o valor-p do teste, os dados fornecem evidências de que 
não devemos rejeitar a hipótese nula de que a redução é igual a $ 5.000,00, 
mas observe que rejeitaríamos a hipótese nula se fossem adotados um 
nível de signficância de 7% ou 10%. 

```{r}
car::linearHypothesis(reg_mult, c("tax_rate = -5000"))
```

Entretanto, a melhor estimativa pontual da redução média no preço de um imóvel 
para cada 1% de aumento na alíquota do imposto sobre a propriedade é a fornecida 
pelo modelo, isto é, $\hat{\beta}_{\text{tax_rate}} = $ U$ 3.801,81, a qual 
incorporando a incerteza da estimativa, pode variar entre - $5.069,66 e 
- $ 2.533,97.











